# Teoria ingênua dos conjuntos

```{r}
#| echo: false
source(file = "_common.R")
```

A teoria dos conjuntos é um ramo da matemática que lida com coleções chamadas conjuntos. Compreender a teoria dos conjuntos é essencial, pois ela forma a base fundamental da teoria da probabilidade, que por sua vez é crucial para o estudo de estatísticas. No entanto, um entendimento básico da teoria dos conjuntos é suficiente para compreender os princípios essenciais da probabilidade e estatística, evitando a necessidade de usar um formalismo excessivo [^naive_set_theory-1].

[^naive_set_theory-1]: Para uma apresentação detalhada e clara da teoria dos conjuntos usando um sistema de axiomas, você pode consultar [@halmos_teoria_2001]

## Conjuntos

::: {#def-set}
## Conjunto

Um **conjunto** é uma coleção não ordenada de elementos únicos, ou pode ser uma coleção vazia, sem nenhum elemento.
:::

Podemos denotar um conjunto usando uma letra arbitrária como $A$ e descrevê-lo listando seus elementos entre chaves. Por exemplo, $A = \{ 1,2 \}$ é o conjunto cujos elementos são os números $1$ e $2$. Com base em @def-set e na notação anterior, é importante fazer as seguintes observações:

-   $A = \{ 1, 2 \}$ e $B = \{ 2, 1 \}$ são o mesmo conjunto porque conjuntos são coleções não ordenadas onde a ordem não é definida.

-   $C = \{ 1, 1, 2, 2 \}$ não está bem definido porque um conjunto contém elementos únicos, onde a especificação correta seria $C = \{ 1, 2 \}$.

-   Existe um conjunto, denotado por $\emptyset = \{ \}$, chamado **conjunto vazio**, que não possui elementos.

-   É possível que os elementos de um conjunto sejam eles próprios conjuntos. Por exemplo, $D = \{ \{ 1, 2\}, 3 \}$ é um conjunto que contém o conjunto $\{ 1, 2\}$ e o número $3$

O pacote R `sets` pode ser usado para ilustrar as ideias mencionadas acima para entender o conceito de conjunto. Primeiramente, podemos criar dois conjuntos e verificar se os dois conjuntos são iguais:

```{r}
library(sets)
A <- set(1, 2)
A
B <- set(2, 1)
B
A == B
```

Também podemos verificar a propriedade de elementos únicos em um conjunto:

```{r}
C <- set(1, 1, 2, 2)
C
```

Além disso, podemos criar um conjunto vazio:

```{r}
vazio <- set()
vazio
```

Por último, podemos definir um conjunto cujos elementos podem ser conjuntos:

```{r}
D <- set(A, 3)
D
```

::: {#def-membership-relation}
## Relação de pertença

Se $a$ é um elemento de $A$, expressamos essa condição como $a \in A$. Caso contrário, expressamos que $a$ não é um elemento de $A$ com $a \notin A$. Na teoria dos conjuntos, $\in$ é conhecido como a relação *"é um elemento de"*.
:::

Por exemplo, se $A = \{ 1 , 2 \}$ então $1 \in A$ e $3 \notin A$. Em R, podemos verificar se um elemento pertence a um conjunto usando o operador `%e%` do pacote `sets`, que representa a relação $\in$:

```{r}
1 %e% A
3 %e% A
```

Às vezes, não é possível listar os elementos de um conjunto porque os elementos são infinitos ou porque não sabemos exatamente quais são. No entanto, se sabemos a propriedade que cada elemento deve ter, podemos usar uma notação matemática conhecida como **notação construtor de conjuntos** para descrever o conjunto. Essa notação é especificada como $\{ x: P(x) \}$, onde $x$ é um elemento genérico com a propriedade $P(x)$. Por exemplo:

-   $E = \{ x: x \text{ é um cachorro} \}$ onde $E$ é o conjunto que contém todos os $x$ que são cachorros. Nesse caso, $P(x)$ refere-se a ter a propriedade de ser um cachorro.
-   $F = \{ x: x > 5 \text{ and } x \in \mathbb{N}\}$ onde $F$ contém todos os números maiores que $5$ que são números naturais. Nesse caso, $P(x)$ refere-se a todos os $x$ maiores que $5$ e pertencentes aos números naturais.

Infelizmente, o R só pode manipular objetos que podem ser representados como números e que são finitos. Portanto, o uso de pacotes como `sets` não permite representar conjuntos como $E$ ou $F$ no R.

::: {#def-subset}
## Subconjunto

Um conjunto $A$ é um **subconjunto** de um conjunto $B$ se todos os elementos de $A$ também sejam elementos de $B$. Essa condição pode ser expressa através da notação $A \subseteq B$. Por outro lado, se existir um elemento que pertença a $A$, mas não pertença a $B$, representamos essa situação como $A \nsubseteq B$. Na teoria dos conjuntos, $\subseteq$ é conhecido como a relação de *"inclusão"*.
:::

Por exemplo, se $A = \{ 1 , 2 \}$ e $G = \{ 1, 2, 3\}$ então $A \subseteq G$ porque $1 \in A$, $1 \in G$, $2 \in A$ e $2 \in G$. No entanto, $G \nsubseteq A$ porque $3 \in G$ e $3 \notin A$. Em R, podemos verificar se um conjunto é um subconjunto de um conjunto usando o operador `<=` do pacote `sets`, que representa a relação $\subseteq$:

```{r}
G <- set(1, 2, 3)
G
A <= G
G <= A
```

::: {#def-set-equality}
## Igualdade de conjuntos

Com base em @def-subset podemos estabelecer uma definição equivalente para a igualdade de conjuntos. Dois conjuntos, $A$ e $B$, são considerados iguais, $A = B$, se e somente se $A \subseteq G$ e $G \subseteq A$. Em outras palavras, ambos os conjuntos devem conter exatamente os mesmos elementos para serem considerados iguais.
:::

## Operações com conjuntos

::: {#def-union}
## União de conjuntos

A união de dois conjuntos $A$ e $B$, denotada por $A \cup B$, é o conjunto de todos os elementos que estão em $A$ **ou** em $B$. $A \cup B$ também é um conjunto e pode ser definido usando notação construtor de conjuntos como $A \cup B = \{x: x \in A \textbf{ ou } x \in B \}$
:::

Por exemplo, se $A = \{ 1, 2 \}$ e $H = \{ 2, 3 \}$, então $A \cup H = \{ 1, 2, 3 \}$. Em R, utilizando o pacote `sets`, o operador `|` é utilizado para representar a união, $\cup$, de dois conjuntos da seguinte maneira:

```{r}
H <- set(2, 3)
A | H
```

::: {#def-intersection}
## Interseção de conjuntos

A interseção de dois conjuntos $A$ e $B$, denotada por $A \cap B$, é o conjunto de todos os elementos que estão em $A$ **e** em $B$. $A \cap B$ também é um conjunto e pode ser definido usando notação construtor de conjuntos como $A \cap B = \{ x: x \in A \textbf{ e } x \in B \}$.
:::

Por exemplo, se $A = \{ 1, 2 \}$ e $H = \{ 2, 3 \}$, então $A \cap H = \{ 2 \}$. Em R, utilizando o pacote `sets`, o operador `&` é utilizado para representar a interseção, $\cap$, de dois conjuntos da seguinte maneira:

```{r}
A & H
```

::: {#def-difference}
## Diferença de conjuntos

A diferença de dois conjuntos $A$ e $B$, denotada por $A \setminus B$, é o conjunto de todos os elementos que pertencem a $A$, mas não a $B$. $A \setminus B$ também é um conjunto e pode ser definido usando notação construtor de conjuntos como $A \setminus B = \{ x: x \in A \text{ e } x \notin B \}$.
:::

Por exemplo, se $A = \{ 1, 2 \}$ e $H = \{ 2, 3 \}$, então $A \setminus H = \{ 1 \}$ e $H \setminus A = \{ 3 \}$. Em R, utilizando o pacote `sets`, o operador `-` é utilizado para representar a diferença, $\setminus$, de dois conjuntos da seguinte maneira:

```{r}
A - H
H - A
```

::: {#def-complement}
## Complemento de um conjunto

Se $A$ e $\Omega$ são conjuntos, onde $A \subseteq \Omega$, o complemento de $A$, denotado por $A^c$, é o conjunto $\Omega \setminus A$. Ou seja, $\Omega \setminus A = \{ x: x \in \Omega \text{ e } x \notin A \}$.
:::

Por exemplo, se $A = \{ 1, 2 \}$ e $\Omega = \{ 1, 2, 3, 4 \}$, então $\Omega \setminus A = \{ 3, 4 \}$. Em R, utilizando o pacote `sets`, podemos determinar $A^c$ da seguinte maneira:

```{r}
omega <- set(1, 2, 3, 4)
omega
A <= omega
omega - A
```

## O conjunto vazio e o conjunto potência

O conjunto vazio, $\emptyset$, tem certas características que podem parecer contraintuitivas. Em primeiro lugar, só pode haver um conjunto vazio porque quaisquer dois conjuntos que não contenham nenhum elemento são idênticos. Conforme declarado na @def-set-equality, conjuntos são considerados iguais se eles têm os mesmos elementos. Como ambos os conjuntos vazios não contêm elementos, eles são considerados o mesmo conjunto.

Outra propriedade aparentemente contraintuitiva é que o conjunto vazio é um subconjunto de todos os conjuntos. Se temos um conjunto $A$, e afirmamos que o conjunto vazio não é um subconjunto de $A$, denotado por $\emptyset \subseteq A$, então, de acordo com a @def-subset, deve existir um elemento que pertença a $\emptyset$, mas não a $A$. No entanto, como o conjunto vazio não tem nenhum elemento, é impossível que um elemento pertença a $\emptyset$. Portanto, a única maneira de evitar uma contradição é aceitar que o conjunto vazio é um subconjunto de todos os conjuntos, denotado por $\emptyset \subseteq A$.

Podemos resumir os resultados acima da seguinte maneira:

::: {#thm-empty-set-uniqueness}
## Unicidade do conjunto vazio

Só existe um conjunto vazio. Em outras palavras, se $\emptyset$ e $\emptyset^{'}$ são ambos conjuntos vazios, então $\emptyset$ é igual a $\emptyset^{'}$, $\emptyset = \emptyset^{'}$.

:::

::: {#thm-empty-set-subset}
## Propriedade de subconjunto do conjunto vazio

O conjunto vazio é um subconjunto de todos os conjuntos. Para qualquer conjunto $A$, o conjunto vazio, $\emptyset$, é um subconjunto de $A$, $\emptyset \subseteq A$.

:::

Há também um conjunto chamado **conjunto das potências**. O conjunto das potências de um conjunto $A$, denotado como $\mathcal{P}(A)$, é um conjunto que contém todos os subconjuntos de $A$. Podemos defini-lo como:

::: {#def-power-set}
## Conjunto das potências

Se $A$ é um conjunto, então o conjunto que contém todos os subconjuntos de $A$, denotado como $\mathcal{P}(A)$, é definido como $\mathcal{P}(A) = \{ B: B \subseteq A \}$.
:::

Por exemplo, se $A = \{ 1, 2 \}$ então $\mathcal{P}(A) = \{ \emptyset, \{ 1 \}, \{ 2 \}, A \} = \{ \emptyset, \{ 1 \}, \{ 2 \}, \{ 1,2 \} \}$ porque $\emptyset \subseteq A$ pelo @thm-empty-set-subset, $\{ 1 \} \subseteq A$, $\{ 2 \} \subseteq A$ e $A = \{ 1, 2 \} \subseteq A$. Em R, podemos construir o conjunto das potências de um conjunto $A$, $\mathcal{P}(A)$, como `2^A` utilizando o pacote `sets` da seguinte maneira:

```{r}
potencia_A <- 2^A
potencia_A
```
