# Teoria ingênua dos conjuntos

```{r}
#| echo: false
source(file = "_common.R")
```

A teoria dos conjuntos é um ramo da matemática que lida com coleções chamadas conjuntos. Compreender a teoria dos conjuntos é essencial, pois ela forma a base fundamental da teoria da probabilidade, que por sua vez é crucial para o estudo de estatísticas. No entanto, um entendimento básico da teoria dos conjuntos é suficiente para compreender os princípios essenciais da probabilidade e estatística, evitando a necessidade de usar um formalismo excessivo [^naive_set_theory-1].

[^naive_set_theory-1]: Para uma apresentação detalhada e clara da teoria dos conjuntos usando um sistema de axiomas, você pode consultar [@halmos_naive_1974]

## Conjuntos

::: {#def-conjunto}

## Conjunto

Um conjunto é uma coleção não ordenada de elementos únicos, ou pode ser uma coleção vazia, sem nenhum elemento.
:::

Podemos denotar um conjunto usando uma letra arbitrária como $A$ e descrevê-lo listando seus elementos entre chaves. Por exemplo, $A = \{ 1,2 \}$ é o conjunto cujos elementos são os números $1$ e $2$. Com base em @def-conjunto e na notação anterior, é importante fazer as seguintes observações:

-   $A = \{ 1, 2 \}$ e $B = \{ 2, 1 \}$ são o mesmo conjunto porque conjuntos são coleções não ordenadas onde a ordem não é definida.

-   $C = \{ 1, 1, 2, 2 \}$ não está bem definido porque um conjunto contém elementos únicos, onde a especificação correta seria $C = \{ 1, 2 \}$.

-   Existe um conjunto, denotado por $\emptyset = \{ \}$, chamado conjunto vazio, que não possui elementos.

-   É possível que os elementos de um conjunto sejam eles próprios conjuntos. Por exemplo, $D = \{ \{ 1, 2\}, 3 \}$ é um conjunto que contém o conjunto $\{ 1, 2\}$ e o número $3$

O pacote R `sets` pode ser usado para ilustrar as ideias mencionadas acima para entender o conceito de conjunto. Primeiramente, podemos criar dois conjuntos e verificar se os dois conjuntos são iguais:

```{r}
library(sets)
A = set(1, 2)
B = set(2, 1)
A == B
```

Também podemos verificar a propriedade de elementos únicos em um conjunto:

```{r}
C = set(1, 1, 2, 2)
C
```

Além disso, podemos criar um conjunto vazio:

```{r}
empty_set = set()
empty_set
```

Por último, podemos definir um conjunto cujos elementos podem ser conjuntos:

```{r}
D = set(A, 3)
D
```

::: {#def-membership-relation}

## Relação de pertença

Se $a$ é um elemento de $A$, escrevemos essa situação como $a \in A$. Caso contrário, escrevemos $a \notin A$

:::

Por exemplo, se $A = \{ 1 , 2 \}$  então $1 \in A$ e $3 \notin A$. Onde no R podemos verificar isso da seguinte maneira:

```{r}
1 %e% A
3 %e% A
```
